臺北高等行政法院判決
　　　　　　　　　　　　　　　　　　 96年度訴字第01478號
　　　　　　　　　　　　　　　.
原　　　告　甲○○
送達代收人　乙○○
被　　　告　臺北市稅捐稽徵處
代　表　人　丙○○處長）住同.
訴訟代理人　戊○○
　　　　　　己○○
　　　　　　丁○○
上列當事人間因土地增值稅事件，原告不服臺北市政府中華民國
96年3月14日府訴字第09584979800號訴願決定，提起行政訴訟。
本院判決如下：
　　主  文
原告之訴駁回。
訴訟費用由原告負擔。
　　事  實
一、事實概要：
    緣原告分別於民國（下同）93年9月8日、94年8月2日及93年
    10月12日，向財政部國有財產局、劉穎峰、劉崇德及林武雄
    訂約購買臺北市○○區○○段2小段677、677之2及690之2地
    號等3 筆土地，復於94年8月24日與其原有同地段同小段673
    、678及678之2地號等3筆土地辦理合併為673地號土地（以
    下簡稱系爭土地）。嗣原告於94年8月25日向臺北市古亭地
    政事務所申請鑑界，經該所函請臺北市政府地政處土地開發
    總隊查明後，於94年11月17日更正系爭土地面積為1,232平
    方公尺。原告就系爭土地（權利範圍：全部），於95年5月2
    5日訂約出售予福旺開發股份有限公司，並於同年5月29日向
    被告機關文山分處申報土地現值（收件號碼：000000000000
    0）。經該分處審認系爭土地合併前係原告分別於53年7月、
    93年9月8日、93年1 0月12日及94年8月2日取得，其後雖於
    94年8月25日合併為1筆地號，惟並無移轉所有權之情事，依
    土地稅法第31條第1項規定，應以合併改算前之原規定地價
    及前次移轉現值為原地價課徵土地增值稅，乃以系爭土地合
    併改算前之前次移轉現值即53年7月每平方公尺新臺幣（以
    下同）33元（權利範圍：671588/0000000）、93年9月每平
    方公尺119,026元（權利範圍：202008/0000000）、93年10
    月每平方公尺81,731元（權利範圍：81512/0000000）及94
    年8月每平方公尺111,26 4元（權利範圍：127 584/0000000
    ）核算系爭土地漲價總數額，課徵土地增值稅合計21,498,5
    84元。原告不服，申請復查，未獲變更，提起訴願遭決定駁
    回，遂提起本件行政訴訟。
二、兩造聲明：
　　(一)原告聲明求為判決：1.訴願決定、原處分均撤銷。
                        2.訴訟費用由被告負擔。
　　(二)被告聲明求為判決：1.駁回原告之訴。
                        2.訴訟費用由原告負擔。
三、兩造之爭點：被告機關以系爭土地合併改算前之前次移轉現
    值，核算系爭土地漲價總數額，課徵土地增值稅合計21,498
    ,584元，是否適法？
　　(一)原告主張之理由：
      1.基於法律不溯及既往，已改算之地價應受信賴保護
        (1)按「行政行為，應以誠實信用之方法為之，並應保護
          人民正當合理之信賴。」為行政程序法第8 條所明文
          。系爭土地於94年8 月25日辦理合併，依行為時有效
          之「土地合併改算地價原則」予以改算計價，台北市
          地政處將其前次移轉現值每平方公尺改為42,550元，
          於法有據，且該改算結果業經函送原告，並登錄於該
          處所掌管之土地登記簿上，此有原告於買賣交易前95
          年5 月11日申請之土地登記本可稽，足證其改算具有
          公示性，故該改算後之前次移轉現值，土地交易係據
          以計算應納土地增值稅，應屬「正當合理之信賴」依
          法自應受到保護。
        (2)信賴保護原則係行政法上之重要原則，適用該原則應
          具備之要件：須有令人民信賴的行政行為；須人
          民因信賴而作出具體的信賴行為；須人民之信賴值
          得保護。依此原則，倘行政行為罔顧人民值得保護之
          信賴而使其遭受不可預計之負擔或喪失利益，且非基
          於保護或增進公共利益之必要或因人民有忍受之義務
          者，不得為之，否則應給予損失補償。系爭土地合併
          改算地價，理應受信賴保護，理由如下：
          有令人民信賴的行政行為：查內政部為簡化移轉現
            值申報，於72年11月8 日即訂頒「土地合併改算地
            價原則」長期以來，均由地政機關改算地價，並發
            給改算地價通知書，作為申報移轉現值之依據，故
            具有使人民信賴的行政行為無誤。
          原告因信賴而作出具體的信賴行為：土地交易雙方
            於交易前，必先查詢土地增值稅之負擔，俾以決定
            交易價格；土地合併後，因地政機關依法應改算地
            價，故交易雙方及稅務機關，均以改算後之地價為
            準，據以計徵土地增值稅，此一作法數十年來已成
            行政慣例，故原告信賴此地價改算而作出交易價格
            之決定，自屬「作出具體的信賴行為」。
          信賴值得保護：退一步言，如原告知其改算地價僅
            屬參考，則原告必將向買方主張向國產局購買之合
            併前677、677-2地號土地因高於公告土地現值（以
            677地號為例120,692.4-92,000＝28,392 元），買
            方承受後即享有28,392元以內，日後漲價無須繳納
            土地增值稅之利益，原告自將斟酌該利益，調整為
            可得之售價。反之，原告因信賴該改算之地價而作
            出具體的信賴行為（與他人交易），卻得繳更多之
            稅費，信賴自屬值得保護。
          綜上，本件合併乃依法律規定的適當安排所形成之
            利益，確已符合信賴基礎、信賴表現、信賴值得保
            護要件，自應受到法律的保護。
        (3)違反法律不溯及既往原則：按法律不溯及既往原則，
          非但為法規適用之原則，亦且為立法之原則，故內政
          部於95年2 月17日台內地字第0950026856號令修正「
          土地合併改算地價原則」第5點第3款規定：「因應不
          同租稅減免優惠條件土地合併後課稅問題，對不同土
          地或同土地其為歷次取得，其原地價年月雖相同者，
          仍不合併其原地價。」自應受此原則之拘束。申言之
          ，地政機關已依修正前改算之地價，自不得因而溯及
          既往「不合併其原地價」，其理自明。
        (4)準此，前揭「土地合併改算地價原則」第5點第3款所
          稱：「因應不同租稅減免優惠條件土地合併後課稅問
          題，對不同土地或同土地其為歷次取得，其原地價年
          月雖相同者，仍不合併其原地價。」其應受規範者，
          係指95年2 月17日該原責修正後之土地合併案件而言
          ，如溯及依修正前已合併改算者，即有違反法律不溯
          及既往之原則。
      2.平均地權條例為土地稅法之特別法，故依該條例而改算
        地價應優先適用
        (1)平均地權條例為土地稅法之特別法：按中央法規標準
          法第16條規定：「法規對其他法規所規定之同一事項
          而為特別之規定者，應優先適用之。其他法規修正後
          ，仍應優先適用。」依平均地權條例第1 條規定：「
          平均地權之實施，依本條例之規定；本條例未規定者
          ，適用土地法及其他有關法律之規定。」（復參酌改
          制前行政法院59年判字第499 號暨60年判字第14號判
          例意旨，平均地權之實施，土地徵收漲價歸公之規定
          ，平均地權條例既設有規定，自無適用土地法及其他
          相關法令之餘地。準此，平均地權條例係土地稅法之
          特別法，因之，地價改算既係地政機關權則，基於平
          均地權條例為特別法之關係，自應優先適用。
        (2)系爭土地依該條例改算地價自應優先適用：被告及訴
          願決定既承認「一般稅捐稽徵作業上，稅捐稽徵機關
          基於便宜計算，於慣例上均以前開地政機關分算之『
          前次移轉現值』數額核定土地增值稅」，而平均地權
          條例既係土地稅法之特別法，則地政機關依平均地權
          條例施行細則第24條所為之合併土地地價改算，倘無
          其他不法情事，揆諸前揭法務部見解，自應優先適用
          。被告機關竟認為「合併改算地價為地政機關，而課
          徵土地增值稅係屬稅捐稽徵機關之權責，故土地增值
          稅之計算，最終仍應依土地稅法之相關規定為之，始
          為正辦」試問，土地增值稅之計算，依土地稅法之相
          關規定，稅捐稽徵機關既無另訂「公告土地現值」與
          「前次移轉現值」之權責，卻將地政機關改算之地價
          置之不理，又逕行認定「公告土地現值」與「前次移
          轉現值」，豈不侵犯地政機關之權責？
        (3)本件土地原係為多筆土地，且互為畸零，有合併前地
          籍圖可稽，經分別向國有財產局及毗連土地所有權人
          購買取得所有權後，於94年8 月24日辦理合併，台北
          市政府地政處並依內政部訂頒土地合併改算地價原則
          規定改算公告土地現值及前次移轉現值，已如前述。
          本件土地合併前，原告並無蓄意利用「合併」、「分
          割」等手段墊高前次移轉現值，而地政機關為產權單
          純化而鼓勵合併。故於一般正常之情形下，依財政部
          訂頒之「土地增值稅稽徵作業手冊」規定，稅捐稽徵
          機關理應「以地政機關按前開平均地權條例施行細則
          第二十四條規定分算之『前次移轉申報現值』數額為
          據而核定之土地增值稅」始為正辦。
        (4)再查，依平均地權條例第47條之2第1款規定「依第35
          條規定（即公有土地出售）免徵土地增值稅之土地，
          以實際出售之價額為準」核定其移轉現值。申言之，
          該實際出售之價額，即為其後再移轉之前次移轉價值
          ，自不待言。質言之，該實際出售之價額，即屬計算
          漲價總數額之基礎，亦屬土地所有權人附隨之利益。
          準此，系爭土地合併前，原有兩筆土地（即677、677
          -2 地號）原屬國有土地，其申購地價分別為120,000
          元及112,175 元，高出移轉當期公告土地現值甚多（
          平均加權計算每平方公尺為24,870元），而該2 筆土
          地面積計372平方公尺，占總面積30.44％，故24,870
          元×372平方公尺＝9,251,640元，即屬非自然漲價之
          部分，此一法律利益，實務上除由買賣雙方同意「高
          報移轉現值」而由買方承受外，自應仍由土地所有權
          人享有。申言之，基於無漲價不歸公之法理，該超出
          公告土地現值之金額 9,251,640元，屬於財產上之利
          益，理應自漲價總數額中扣除，始臻公允。
        (5)準此，被告機關以95年2 月17日修正「土地合併改算
          地價原則」第5點第3款規定：「因應不同租稅減免優
          惠條件土地合併後課稅問題，對不同土地或同土地其
          為歷次取得，其原地價年月雖相同者，仍不合併其原
          地價。」即認為「自應依系爭土地歷次之原規定地價
          及前次移轉現值為原地價課徵……」，因考量個別之
          「減免優惠條件」竟將前述合併前之2 筆土地，以未
          超過當期公告土地現值無漲價而發給免稅證明，對於
          該差額利益視而未見，卻又對於長期持有部分，課以
          較高稅率之稅額，顯有不法圖利國庫之嫌。
      3.原地價為「總值」之概念，改算後之總值不變，自應予
        以認定
        (1)被告機關參照財政部89年8月9日台財稅第0890455166
          號函謂：「『前次移轉核計土地增值稅之現值』係指
          以每一筆土地之每平方公尺單價為計算標準所核計之
          土地現值，即單價乘以面積之現值，是以，『前次移
          轉現值』依上開函釋應為一『總值』之概念，故因重
          測致面積有增減，於再行移轉時，其前次移轉現值，
          應以該筆土地前次移轉時所核定之土地移轉現值（即
          以重測前面積乘上每平方公尺單價）為準」。準此，
          土地經重測後之面積無論係增加或減少，「該重測土
          地之前次移轉現值」應以前次移轉時所核定之土地移
          轉現值（即為總值）。此為財政部90年12月17日台財
          稅字第0900457434號函同意內政部90年11月5 日台（
          九十）內地字第9015056號函所示意見亦謂：「……
          查目前地政業務已全面實施電腦化作業，於嗣後再辦
          理改算地價時，因地價系統資料庫內已查無重測前之
          面積，致計算重測前之前次移轉現值總價有所困難，
          ……為顧及稅賦之公平、合理及土地所有權人之權益
          ，本部認為可於土地重測成果公告確定後，對面積有
          增減者，其重測后土地之原地價單價，即以重測前之
          移轉現值總額（即重測前面積乘以重測前原地價單價
          ）重新計算……」
        (2)至如土地重測後如再有分割或合併者，財政部90年12
          月17日台財稅字第0900457434號函亦有補充規定：「
          ……土地移轉後經地政機關重測致面積有增減，該筆
          土地如嗣經辦理土地分割、合併或共有物分割，因涉
          及地政機關地價改算之問題，且重測前面積已不在電
          腦檔資料中，如需人工重新計算將不易執行，尚無本
          部89年8月9日台財稅第0890455166號函之適用。上開
          案件之「前次移轉現值」之計算宜循以往作法，即以
          重測後之面積乘上地政機關出具地價改算通知書所載
          之每平方公尺單價為準，俟內政部91年度新增重測批
          次轉檔程式時，即可解決重測前之移轉現值總額之計
          算問題。三、至於本部89年8月9日台財稅第08904551
          66號函，原係就土地移轉後經地政機關重測致面積有
          增減，於再行移轉時之土地移轉案件，其「前次移轉
          現值」應如何認定所為之解釋，因案情較為單純，尚
          無重測後復經辦理土地分割、合併或共有物分割等事
          宜，且無地政機關應重新改算地價之問題，應不致產
          生稽徵機關與地政機關間之單價資料不一致之情事，
          稽徵機關仍應本於職權依法執行。」
        (3)同理，本件土地合併改算地價後，基於『前次移轉現
          值』應為一『總值』之概念，地政機關既已「循以往
          作法」，「出具地價改算通知書」被告機關似應依其
          「所載之每平方公尺單價為準」始為正辦。蓋本件土
          地既有數個『前次移轉現值』，其『總值』除以全部
          土地面積，即為本土地之前次移轉現值，乃理所當然
          之結果。然被告機關竟可得出，本案分開四種原地價
          分別「計算土地漲價總數額，並課徵土地增值稅，洵
          無有據」之結論，其邏輯之謬誤，益屬明顯。
      4.長期持有之減徵，反而造成負擔
        (1)行政程序法第9 條明定：「行政機關就該管行政程序
          ，應於當事人有利及不利之情形，一律注意。」雖然
          94年1月30日土地稅法第33條增訂第8項規定：「持有
          土地年限超過40年以上者，就其土地增值稅超過第1
          項最低稅率部分減徵百分之40。」此項修正之立法意
          旨，固係為減輕「長期持有土地者」負擔而設，惟如
          以未改算前之各筆原地價為準分別計徵，縱經以土地
          年限超過40年以上予以減徵，其結果反較合併改算後
          不予減徵高出甚多。如此減徵之優惠，反而變成土地
          所有權人之負擔，顯然對當事人不利，行政機關似應
          允許當事人有選擇適用之權利。
        (2)系爭土地合併前之原有677、677-2地號之土地，其前
          次移轉現值分別為120,000元及112,175元，高出移轉
          當期公告土地現值甚多（平均加權計算每平方公尺為
          24,870元）已如前述，而該2筆土地面積計372平方公
          尺，占總面積30.44％，故24,870元×372平方公尺＝
          9,251,640 元，即屬非自然漲價之部分，被告機關分
          別予以免稅處分，而將其他土地課以較高稅率後縱然
          予以減徵，亦顯然不利於原告，原處分及原決定卻認
          為「並無減徵結果對訴願人更不利之情形」，顯然與
          事實不合。
      5.合法取得並非取巧規避：或謂，斟酌實質課稅原則，避
        免租稅規避現象，以求租稅公平。惟本件合併乃循交易
        常態，依法辦理合併、改算原地價，並無任何「稅捐規
        避」之意圖，不應以「租稅規避」視之：
        (1)所謂「稅捐規避」乃是指利用私法自治契約自由原則
          ，對於私法上法形式選擇之可能性，從私經濟活動交
          易之正常觀點來看，欠缺合理之理由，而選擇通常所
          不使用之法形式，於結果上實現所意圖之經濟目的或
          經濟成果，但因不具備對應於通常使用之法形式之課
          稅要件，因此減輕或排除稅捐負擔。因此稅捐規避與
          合法的（未濫用的）節稅不同，節稅乃是依據稅捐法
          規所預定之方式，意圖減少稅捐負擔之行為。故而，
          納稅義務人不選擇稅法上所考量認為通常之法形式（
          交易形式），卻選擇與此不同之迂迴行為或多階段行
          為或其他異常的法形式，而同時卻能減輕或排除與通
          常法形式相連結之稅捐上負擔者，即應認屬「租稅規
          避」，而非合法之節稅。
        (2)反之，本件土地合併前，地形互為畸零，依建築法第
          44條規定：「直轄市、縣（市）（局）政府應視當地
          實際情形，規定建築基地最小面積之寬度及深度；建
          築基地面積畸零狹小不合規定者，非與鄰接土地協議
          調整地形或合併使用，達到規定最小面積之寬度及深
          度，不得建築。」，故合併前677、677-2地號即依前
          揭規定，取得合併證明，始得向國有財產局申購，而
          毗連土地690-2地號，屬於裡地，亦無法單獨建築，
          故由原告價購，乃屬通常「私經濟活動交易」，並非
          「意圖減少稅捐負擔之行為」，顯與「租稅規避」有
          別。何況，為使基地產權單純化，建築法第11條第2
          項規定：「建築基地原為數宗者，於申請建築前應合
          併為一宗。」本件土地之合併符合上述立法意旨，何
          「租稅規避」之有？
        (3)雖者，平均地權條例施行細則第24條係就土地合併時
          ，其合併后土地之原規定地價（或前次移轉申報現值
          ）、最近一次申報地價及當期公告土地現值如何合併
          改算所為之規定；至土地所有權之移轉，其土地漲價
          總數額之計算，則應依土地稅法第31條之規定辦理，
          且該合併改算地價為地政機關之權責，惟課徵土地增
          值稅屬稅捐稽徵機關之職責，自應依據土地稅法之相
          關規定為之。故如假藉土地移轉、合併或分割等行為
          ，形式上雖係透過私法上契約自由之方式，所為合於
          法律形式之行為；但有諸多違反私經濟活動之正常模
          式，蓄意墊高前次移轉現值，即屬有違實質課稅原則
          及租稅公平原則時，稅捐稽徵機關得依土地稅法之相
          關規定核計土地增值稅，固非無見。然而，本件土地
          合併前，並未利用前揭「租稅規避」手段，取巧安排
          墊高前次移轉現值，明顯與一般租稅規避有間，不應
          以「租稅規避」繩之。況且，依財政部訂頒之「土地
          增值稅稽徵作業手冊」規定，非利用土地移轉、合併
          或分割等取巧行為，蓄意墊高前次移轉現值，稅捐稽
          徵機關理應「以地政機關按前開平均地權條例施行細
          則第24條規定分算之『前次移轉申報現值』數額為據
          而核定之土地增值稅」始為正辦。
      6.綜上所述，本案土地原係為多筆土地，且互為畸零，經
        分別購買取得所有權後辦理合併，其間並無取巧規避稅
        負，且經台北市政府地政處改算地價在案，被告機關竟
        不准依改算後地價為準，顯屬違法，請撤銷原處分、原
        決定為荷。
　　(二)被告主張之理由：
      1.按土地稅法第28條：「已規定地價之土地，於土地所有
        權移轉時，應按其土地漲價總數額徵收土地增值稅。…
        …」同法第33條第1項第1款、第3款及第8項：「土地增
        值稅之稅率，依下列規定：一、土地漲價總數額超過原
        規定地價或前次移轉時核計土地增值稅之現值數額未達
        百分之一百者，就其漲價總數額徵收增值稅百分之二十
        。……三、土地漲價總數額超過原規定地價或前次移轉
        時核計土地增值稅之現值數額在百分之二百以上者，除
        按前2 款規定分別辦理外，其超過部分徵收增值稅百分
        之四十。」「持有土地年限超過40年以上者，就其土地
        增值稅超過第一項最低稅率部分減徵百分之四十。」及
        財政部89年8月9日台財稅第0890455166號函釋：「主旨
        ：有關土地移轉後經地政機關重測致面積有增減，於再
        行移轉時，其『前次移轉現值』應如何計算乙案，參照
        本部71年2月18日台財稅第31114號函及74年12月30日台
        財稅第26903 號函釋規定，應以其前次移轉時所核定之
        土地移轉現值為其前次移轉現值。說明：二、查本部71
        年2月18日台財稅第31114號函所稱『前次移轉核計土地
        增值稅之現值』係指以每一筆土地之每平方公尺單價為
        計算標準所核計之土地現值，即單價乘以面積之現值，
        是以，『前次移轉現值』依上開函釋應為一總值之概念
        ，故因重測致面積有增減，於再行移轉時，其前次移轉
        現值，應以該筆土地前次移轉時所核定之土地移轉現值
        （即以重測前面積乘上每平方公尺單價）為準。……」
      2.查臺北市○○區○○段2小段673地號土地，合併前為67
        3、677、677之2、678、678之2、690之2地號6筆土地，
        面積合計1,222平方公尺，其前次移轉現值分別為53年7
        月每平方公尺48元、93年9月每平方公尺120,000元、94
        年8月每平方公尺112,175元、53年7 月每平方公尺15元
        、53年7月每平方公尺15元及93年10月每平方公尺82,40
        0元，前揭土地於94年8 月25日合併為673地號一筆土地
        。系爭土地因原告於94年8 月25日向臺北市古亭地政事
        務所申請鑑界，經該所函請臺北市政府地政處土地開發
        總隊查明後，於94年11月17日更正面積為1,232 平方公
        尺；原告於95年5 月29日向答辯機關所屬文山分處申報
        系爭土地移轉現值予案外人福旺開發股份有限公司（持
        分全）。上開事實有該分處95年5月29日收文第0000000
        000000號土地增值稅申報書、臺北市政府地政處94年8
        月25日北市地二字第09432253100 號地價改算通知書、
        土地登記謄本及臺北市古亭地政事務所95年8 月10日北
        市古地二字第09531400600 號函附原處分卷可稽。該分
        處依前揭規定，計算系爭土地之前次移轉現值為53年7
        月每平方公尺33元（含合併前673、678及678之2地號土
        地部分，持分：671588/0000000）、93年9 月每平方公
        尺119,026元（合併前677地號土地部分，持分：202008
        /0000000）、93年10月每平方公尺81,731元（合併前69
        0之2地號土地部分，持分：81512/0000000）及94年8月
        每平方公尺111,264元（合併前677之2 地號土地部分，
        持分：127584/0000000）據以計算系爭土地漲價總數額
        ，並課徵土地增值稅，洵屬有據。
      3.原告主張系爭土地減徵結果，反較合併改算後不予減徵
        之土地增值稅高出甚多及稅捐稽徵機關應以地政機關按
        平均地權條例施行細則第24條規定分算之前次移轉現值
        為據核課土地增值稅等節，按土地稅法第31條第1項第1
        款規定：「土地漲價總數額之計算，應自該土地所有權
        移轉或設定典權時，經核定之申報移轉現值中減除左列
        各項後之餘額，為漲價總數額：一、規定地價後，未經
        過移轉之土地，其原規定地價。規定地價後，曾經移轉
        之土地，其前次移轉現值。」系爭土地合併前係原告分
        別於53年7 月間、93年9月8日、94年8月2日及93年10月
        12 日取得，嗣後雖於94年8月25日合併為一筆，惟並無
        移轉所有權之情事，按前揭規定，自應以合併改算前之
        原規定地價及前次移轉現值為原地價課徵土地增值稅。
        復按財政部94年7月6日台財稅字第09404547510 號函轉
        內政部94年5 月24日台內地字第0940007657號函釋規定
        ：「……說明：……二、有關94年1 月30日修正通過之
        平均地權條例第40條暨土地稅法第33條，對長期持有之
        土地移轉時，有土地增值稅減徵之規定，爰一筆土地不
        同時間取得其減徵比率亦不同。……三、……由數個原
        地價年月不同之前次移轉現值因合併共有物分割須調整
        物價指數至同一基期，致持有年限產生認定困難時，請
        地政機關檢送相關歷次異動資料（取得年月、前次移轉
        現值、權利範圍、登記原因），供稅捐機關作為課徵土
        地增值稅之參考。」及內政部95年2 月17日台內地字第
        0950026856號令發布之土地合併改算地價原則第5點第3
        項規定：「因應不同租稅減免優惠條件土地合併後課稅
        問題，對不同土地或同土地其為歷次取得，其原地價年
        月雖相同者，仍不合併其原地價。」是不同年月取得之
        土地，應分別按合併改算前之原規定地價為原地價課徵
        土地增值稅，其理甚明。本案系爭土地既由原地價年月
        不同之前次移轉現值合併，自應依系爭土地歷次之原規
        定地價及前次移轉現值計算漲價總數額核課土地增值稅
        。從而，原處分揆諸前揭法條及財政部函釋規定並無不
        合，請續予維持。
      4.綜上所述，原告之訴應無理由。
　　理  由
一、按「已規定地價之土地，於土地所有權移轉時，應按其土地
    漲價總數額徵收土地增值稅。……」、「土地增值稅之稅率
    ，依下列規定：1 、土地漲價總數額超過原規定地價或前次
    移轉時核計土地增值稅之現值數額未達百分之一百者，就其
    漲價總數額徵收增值稅百分之20。……3 、土地漲價總數額
    超過原規定地價或前次移轉時核計土地增值稅之現值數額在
    百分之二百以上者，除按前2 款規定分別辦理外，其超過部
    分徵收增值稅百分之40。」、「持有土地年限超過40年以上
    者，就其土地增值稅超過第一項最低稅率部分減徵百分之40
    。」分別為土地稅法第28條、第33條第1 項第1 款、第3 款
    及第8 項所明文。次按「本法第31條所稱土地漲價總數額，
    在原規定地價後曾經移轉之土地，於所有權移轉或設定典權
    時以其申報移轉現值超過前次移轉時申報之現值之數額為準
    。」為土地稅法施行細則第47條所規定；又財政部89年8 月
    9 日台財稅第0890455166號函釋：「主旨：有關土地移轉後
    經地政機關重測致面積有增減，於再行移轉時，其『前次移
    轉現值』應如何計算乙案，參照本部71年2 月18日台財稅第
    31114 號函及74年12月30日台財稅第26903 號函釋規定，應
    以其前次移轉時所核定之土地移轉現值為其前次移轉現值。
    說明：2 、查本部71年2 月18日台財稅第31114 號函所稱『
    前次移轉核計土地增值稅之現值』係指以每一筆土地之每平
    方公尺單價為計算標準所核計之土地現值，即單價乘以面積
    之現值，是以，『前次移轉現值』依上開函釋應為一總值之
    概念，故因重測致面積有增減，於再行移轉時，其前次移轉
    現值，應以該筆土地前次移轉時所核定之土地移轉現值（即
    以重測前面積乘上每平方公尺單價）為準。……」上揭財政
    部函釋，與上開土地稅法規定意旨，尚無違背，稅捐稽徵機
    關辦理相關案件，自得適用之。
二、本件原告就系爭673土地（權利範圍：全部），於95年5月25
    日訂約出售予福旺開發股份有限公司，並於同年5月29日向
    被告機關文山分處申報土地現值（收件號碼：000000000000
    0）。經該分處審認系爭土地合併前係原告分別於53年7月、
    93年9月8日、93年1 0月12日及94年8月2日取得，其後雖於
    94年8月25日合併為1筆地號，惟並無移轉所有權之情事，依
    土地稅法第31條第1項規定，應以合併改算前之原規定地價
    及前次移轉現值為原地價課徵土地增值稅，乃以系爭土地合
    併改算前之前次移轉現值即53年7月每平方公尺新臺幣（以
    下同）33元（權利範圍：671588/0000000）、93年9月每平
    方公尺119,026元（權利範圍：202008/0000000）、93年10
    月每平方公尺81,731元（權利範圍：81512/0000000）及94
    年8月每平方公尺111,26 4元（權利範圍：127 584/0000000
    ）核算系爭土地漲價總數額，課徵土地增值稅合計21,498,5
    84元。原告不服，申請復查，未獲變更，提起訴願遭決定駁
    回，循序起訴意旨略以：系爭土地於94年8月25日辦理合併
    ，依行為時有效之「土地合併改算地價原則」予以改算計價
    ，台北市地政處將其前次移轉現值每平方公尺改為42,550元
    ，於法有據，且該改算結果業經函送原告，並登錄於該處所
    掌管之土地登記簿上，此有原告於買賣交易前95 年5月11日
    申請之土地登記本可稽，足證其改算具有公示性，故該改算
    後之前次移轉現值，土地交易係據以計算應納土地增值稅，
    應屬「正當合理之信賴」依法自應受到保護，是基於法律不
    溯及既往，已改算之地價應受信賴保護；又平均地權條例既
    係土地稅法之特別法，而地價改算既係地政機關權責，則地
    政機關依平均地權條例施行細則第24條所為之合併土地地價
    改算，倘無其他不法情事，自應優先適用；且原地價為「總
    值」之概念，改算後之總值不變，自應予以認定；再本件合
    併乃循交易常態，依法辦理合併、改算原地價，並無任何「
    稅捐規避」之意圖，不應以「租稅規避」視之；是本案土地
    原係為多筆土地，且互為畸零，經分別購買取得所有權後辦
    理合併，其間並無取巧規避稅負，且經台北市政府地政處改
    算地價在案，被告機關竟不准依改算後地價為準，顯屬違法
    ，爰請判決如聲明云云。
三、查原告分別於93年9月8日、94年8月2日及93年10月12日，向
    財政部國有財產局、劉穎峰、劉崇德及林武雄訂約購買臺北
    市○○區○○段2小段677、677之2及690之2地號等3筆土地
    ，復於94年8月24日與其原有同地段同小段673、678及678
    之2地號等3筆土地辦理合併為673地號土地。嗣原告於94年8
    月25日向臺北市古亭地政事務所申請鑑界，經該所函請臺北
    市政府地政處土地開發總隊查明後，於94年11月17日更正系
    爭土地面積為1,232平方公尺。原告就系爭土地（權利範圍
    ：全部），於95年5月25日訂約出售予福旺開發股份有限公
    司，並於同年5月29日向被告機關文山分處申報土地現值（
    收件號碼：0000000000000）；再系爭土地合併前係原告分
    別於53年7月、93年9月8日、93年10月12日及94年8月2日取
    得，合併改算前之前次移轉現值即53年7月每平方公尺33元
    （權利範圍：671588/0000000）、93年9月每平方公尺119,0
    26元（權利範圍：202008/0000000）、93年10月每平方公尺
    81,731元（權利範圍：81512/000000 0）及94年8月每平方
    公尺111,26 4元（權利範圍：127584/0 000000）各情，為
    原告所不爭，並有土地增值稅申報書、臺北市政府地政處94
    年8月25日北市地二字第09432253100號地價改算通知書、土
    地登記謄本、臺北市古亭地政事務所95年8月10日北市古地
    二字第09531400600號函等附原處分卷可稽，自堪信實。是
    被告機關文山分處依前揭土地稅法相關規定，計算系爭土地
    之前次移轉現值為53年7 月每平方公尺33元（含合併前673
    、678 及678 之2 地號土地部分，持分：671588/0000000）
    、9 3 年9 月每平方公尺119,026 元（合併前677 地號土地
    部分，持分：202008 /0000000 ）、93年10月每平方公尺81
    ,731元（合併前69 0之2 地號土地部分，持分：81512/0000
    000 ）及94年8 月每平方公尺111,264 元（合併前677 之2
    地號土地部分，持分：127584/0000000）據以計算系爭土地
    漲價總數額，並課徵土地增值稅，並無不合。
四、原告雖以前情據為爭執，惟查：
（一）「涉及租稅事項之法律，其解釋應本於租稅法律主義之精
      神，依各該法律之立法目的，衡酌經濟上之意義及實質課
      稅之公平原則為之。」司法院釋字第420號解釋可資參照
      。是稅法所重視者，應為足以表徵納稅能力之實質的經濟
      事實，而非其外觀之法律行為或形式上之登記事項，對實
      質上相同經濟活動所產生之相同經濟利益，應課以相同之
      租稅，始符合租稅法律主義所要求之公平及實質課稅原則
      。
（二）復按「土地價值非因施以勞力資本而增加者，應由國家徵
      收土地增值稅，歸人民共享之。」、「為實施漲價歸公，
      土地所有權人於申報地價後之土地自然漲價，應依第36條
      規定徵收土地增值稅。」分別為中華民國憲法第143條及
      平均地權條例第35條所明定，則該土地之自然漲價部份，
      當應課徵土地增值稅。又土地稅法第28條：「已規定地價
      之土地，於土地所有權移轉時，應按其土地漲價總數額徵
      收土地增值稅。……」同法第31條：「土地漲價總數額之
      計算，應自該土地所有權移轉或設定典權時，經核定之申
      報移轉現值中減除左列各項後之餘額，為漲價總數額：1
      、規定地價後，未經過移轉之土地，其原規定地價。規定
      地價後，曾經移轉之土地，其前次移轉現值。……」本件
      地政機關依平均地權條例施行細則第24條規定改算地價，
      固為依法令所為；惟有關土地增值稅課稅要件事實之認定
      ，於土地向稅捐稽徵機關申報移轉後係屬稅捐稽徵機關之
      權責，自應由稅捐稽徵機關依法辦理稽徵，以達租稅公平
      之原則。系爭土地合併前係原告分別於53年7月間、93年9
      月8日、94年8月2日及93年10月12日取得，嗣後雖於94年8
      月25日合併為一筆，惟並無移轉所有權之情事，按前揭規
      定，自應以合併改算前之原規定地價及前次移轉現值為原
      地價課徵土地增值稅。原告主張本件既經地政機關改算地
      價，自應以之作為而後原告移轉之前次移轉現值，應有信
      賴保護原則適用云云，容非可採。
（三）另參諸財政部94年7月6日台財稅字第09404547510號函轉
      內政部94年5月24日台內地字第0940007657號函釋規定：
      「……說明：……2、有關94年1月30日修正通過之平均地
      權條例第40條暨土地稅法第33條，對長期持有之土地移轉
      時，有土地增值稅減徵之規定，爰一筆土地不同時間取得
      其減徵比率亦不同。……3、……由數個原地價年月不同
      之前次移轉現值因合併共有物分割須調整物價指數至同一
      基期，致持有年限產生認定困難時，請地政機關檢送相關
      歷次異動資料（取得年月、前次移轉現值、權利範圍、登
      記原因），供稅捐機關作為課徵土地增值稅之參考。」及
      內政部95年2月17日台內地字第0950026856號令發布之土
      地合併改算地價原則第5點第3項規定：「因應不同租稅減
      免優惠條件土地合併後課稅問題，對不同土地或同土地其
      為歷次取得，其原地價年月雖相同者，仍不合併其原地價
      。」是不同年月取得之土地，應分別按合併改算前之原規
      定地價為原地價課徵土地增值稅；系爭土地既由原地價年
      月不同之前次移轉現值合併，自應依系爭土地歷次之原規
      定地價及前次移轉現值計算漲價總數額核課土地增值稅。
（四）又土地稅法第5條規定：「土地增值稅之納稅義務人如左
      ：1 、土地為有償移轉者，為原所有權人。2、土地為無
      償移轉者，為取得所有權之人。3、土地設定典權者，為
      出典人。前項所稱有償移轉，指買賣、交換、政府照價收
    　買或徵收等方式之移轉。所稱無償移轉，指遺贈及贈與等
    　方式之移轉。」查原告土地增值稅申報書上記載之移轉原
    　因係買賣，則依上揭土地稅法第5條第1項第1款規定，被
    　告以原告為系爭土地增值稅之納稅義務人，亦無不合。
五、綜上所述，原告起訴論旨，並非可採。被告機關所屬文山分
    處以系爭土地合併改算前之前次移轉現值，核算系爭土地漲
    價總數額，課徵土地增值稅合計21,498,584元，並無違誤，
    復查及訴願決定，遞予維持，亦無不合，原告訴請撤銷，為
    無理由，應予駁回。
六、兩造其餘主張陳述，於判決結果不生影響，無庸一一論列，
    併予敘明。
據上論結，本件原告之訴為無理由，爰依行政訴訟法第98條第1
項前段，判決如主文。
中　　華　　民　　國　　96　　年　　12　　月　　20　　日
                  第六庭審判長法  官   林文舟
                              法  官　 闕銘富
                              法  官　 許瑞助
上為正本係照原本作成。
如不服本判決，應於送達後20日內，向本院提出上訴狀並表明上
訴理由，如於本判決宣示後送達前提起上訴者，應於判決送達後
20日內補提上訴理由書（須按他造人數附繕本）。
中　　華　　民　　國　　96　　年　　12　　月　　20　　日
                              書記官   吳芳靜
